【裁判字號】    90,上易,26
【裁判日期】    900424
【裁判案由】    清償債務
【裁判全文】
臺灣高等法院民事判決  九十年度上易字第二十六號
    上  訴  人  乙○○
    被  上訴人  甲○○
右當事人間清償債務事件，上訴人對於中華民國八十九年十一月十日臺灣桃園地方法
院八十九年度訴字第一一０五號第一審判決提起上訴，本院判決如左：
    主    文
上訴駁回。
第二審訴訟費用由上訴人負擔。
    事    實
甲、上訴人方面：
一、聲明：
  (一)原判決廢棄。
  (二)被上訴人在第一審之訴駁回。
  (三)第一、二審訴訟費用由被上訴人負擔。
二、陳述：除與原判決所載相同者，予以引用外，補述略稱：
  (一)被上訴人於原審開庭時，自認已將系爭新台幣（下同）八十萬元款項，作為價金
    之一部份，並未主張嗣價金交付期限屆至時，始將八十萬元款項轉為價金之條件
    ，原判決無視兩造當事人間之真意擅自推斷借款轉作價金附有條件，明顯違法。
  (二)退萬步言，縱被上訴人給付八十萬元與上訴人時係因借貸關係，惟事後於台灣桃
    園地方法院八十八年度訴字第八三七號程序時，既已將借款轉換為價金之一部，
    則該八十萬元用途即因被上訴人之意思表示而將原先之借款關係消滅，成立一新
    給付價金之契約，且無前揭合作合約書所載嗣上訴人遷移電線桿等後，被上訴人
    始有付款義務之問題。
乙、被上訴人方面：
一、聲明：上訴駁回。
二、陳述：除與原判決所載相同者，予以引用外，補述略稱：系爭款項確為借款，當
    時只是說如對造履行土地所有權移轉義務願將八十萬元借款抵充為買賣尾款，並
    未稱系爭款項為價金之一部份。
    理    由
一、本件被上訴人起訴主張：兩造於民國（下同）八十年十月二十五日簽立特約書，
    由上訴人向伊借款八十萬元，上訴人業已收訖，嗣經原法院判決上訴人清償其中
    二十五萬元確定，尚餘五十五萬元未還，爰本於借貸之法律關係，求為命上訴人
    給付尚餘之五十五萬元及法定遲延利息之判決。上訴人則以：該八十萬元並非借
    款，而係被上訴人向伊購買土地之買賣價金，被上訴人於另案訴求所有權移轉登
    記事件中，亦曾主張係買賣價金，並非借款，從而兩造間並無借貸關係，被上訴
    人請求伊清償借款並無理由等語置辯。
二、查被上訴人主張之上開情事，業據提出特約書影本為證，上訴人對該特約書之真
    正及已收訖系爭八十萬元等情並不爭執，惟辯稱系爭八十萬元為被上訴人向伊購
    買土地之價金尾款。故本件應審酌者為系爭八十萬元究係借款，抑或是買賣價金
    之尾款。經查：
  (一)兩造於八十年十月二十五日訂立之特約書載明：「茲雙方為七十八年七月十六日
    所簽定合作合約書事雙方同意特約事項如下：一、合約書第二條３、４項有新台
    幣捌拾萬元正，應付款未支付，因乙方尚未辦妥電線桿遷移與土地所有權移轉手
    續，今因急需用款，甲方同意先行借款新臺幣捌拾萬元正給乙方應急使用．．．
    」等語（見臺灣桃園地方法院八十九年度促字第一八三八七號卷第五─一頁），
    依文義解釋，被上訴人主張系爭八十萬元為借款，非買賣價金，自屬有據。且依
    兩造於七十八年七月十六日為買賣上訴人所有坐落復興鄉○號段一二四四、一二
    六○、一二六○之一、一二六○之二、一二六一、一二六一之一、一二六一之二
    、一二六三與一二六三之下方毗鄰約一百六十坪土地全部，供被上訴人開發使用
    所訂立之合作合約書所載：「．．．付款方式：3.電線桿遷移完成再交付新台幣
    伍拾萬元正。4.土地所有權移轉給甲方（即被上訴人）完成再交付新台幣參拾萬
    元正。」（見原審卷第三三頁），可知，須分別俟電線桿遷移完成，及上訴人將
    土地所有權移轉予被上訴人後，被上訴人始分別有支付五十萬元及三十萬元價金
    之義務，今兩造對電線桿未遷移及所有權未移轉之事實，均不爭執（見本院卷第
    五六頁），足見被上訴人應給付買賣價金第三、四期尾款共八十萬元之期限尚未
    屆至，被上訴人所稱當時只是說如對造履行土地所有權移轉義務願抵充為買賣尾
    款，並未主張系爭八十萬元之借款充作價金之一部份，尚屬可信。
  (二)上訴人雖主張在另案（臺灣桃園地方法院八十八年度訴字第八三七號、本院八十
    八年度上字第一六一０號）訴訟程序時，被上訴人主張系爭八十萬元係給付合作
    合約書第三、四期款，兩造之真意已將系爭八十萬元之用途由借款變更為價金之
    一部分云云，惟此為被上訴人所否認，且由上訴人提出之臺灣桃園地方法院八十
    八年度訴字第八三七號民事判決所載被上訴人之陳述：「．．．第三、四款合計
    捌拾萬元，因被告（即上訴人）尚未完成約定之內容，故尚未給付。惟於八十年
    十月二十五日，雙方另立特約書，依一項載：『．．．因乙方尚未辦妥電線桿遷
    移與土地所有權移轉手續，今因急需用款，甲方同意（即甲○○）先行借款新臺
    幣捌拾萬元整給乙方（乙○○）．．．。』，該款亦經被告收訖無訛。」（見原
    審卷第三六至三七頁、八十八年度訴字第八三七號判決影本）觀之，被上訴人已
    表明因上訴人未完成約定之內容，故合作合約書第三、四款合計八十萬元尚未給
    付，系爭八十萬元為借款，而上訴人復未舉證證明被上訴人有將借款充作價款之
    意思表示，難認有上訴人所稱雙方真意乃為給付合約書第三、四期款八十萬元或
    被上訴人於另案訴訟中已將借款轉換為價金之一部之情事，上訴人稱被上訴人就
    同一事實，為求勝訴而為不同之主張，有違民事訴訟法之禁反言原則云云，應無
    可採。
三、從而，被上訴人本於借貸之法律關係，請求上訴人給付五十五萬元及自起訴狀繕
    本送達翌日（即八十九年六月二十七日）起至清償日止，按年息百分之五計算之
    利息，為有理由，應予准許。原審判命上訴人如數給付，於法並無不合。上訴意
    旨指摘原判決不當，求予廢棄改判，為無理由，應予駁回。
四、本件事證已臻明確，兩造其餘攻擊防禦方法及證據資料，核與本件判決結果不生
    影響，毋庸一一論述，併予敘明。
五、據上論結，本件上訴為無理由，依民事訴訟法第四百四十九條第一項、第七十八
    條，判決如主文。
中      華      民      國     九十    年      四      月     二十四    日
                               民事第十五庭
                                   審判長法  官  劉  靜  嫻
                                         法  官  吳  光  釗
                                         法  官  陳  昆  煇
右正本係照原本作成。
不得上訴。
中      華      民      國     九十    年      四      月     二十五    日
                                         書記官  顧  正  榕


司法院資訊處製作；財團法人民間司法改革基金會備份。
